最高法院民事判決　　　　　　　九十四年度台上字第七五四號
　　上　訴　人　丁○○
　　　　　　　　甲○○
　　　　　　　　乙○○
　　　　　　　　丙○○
　　共　　　同
　　訴訟代理人　張金盛律師
　　被 上訴 人　財政部國有財產局
　　法定代理人 戊○○
　　訴訟代理人 王寶輝律師
上列當事人間請求回復所有權事件，上訴人對於中華民國九十三
年九月二十九日台灣高等法院第二審判決（九十三年度重上字第
三二一號），提起上訴，本院判決如下：
    主  文
上訴駁回。
第三審訴訟費用由上訴人負擔。
    理  由
本件上訴人主張：坐落台北市○○區○○段四小段八一地號（舊
地號為草山段山子後小段第一八六地號，下稱系爭土地），原係
伊之被繼承人吳萬榮所有，於民國三十二年間遭吳萬榮之父吳建
喜盜賣予日本人阿部伊三郎，並登記為阿部伊三郎所有。嗣吳萬
榮發現，即向台灣台北地方法院（下稱台北地院）以阿部伊三郎
為被告，提起塗銷所有權登記之訴並申請預告登記，於訴訟中吳
萬榮死亡，由其繼承人丙○○、吳載松（已死亡，由丙○○、乙
○○承受）吳載智（已死亡，由丁○○、吳怡旋承受）、乙○○
（下稱丙○○等四人）承受訴訟。嗣因臺灣光復，阿部伊三郎被
遣送回日本，台北地院於三十六年間以三十三年度訴字第二九七
號判決塗銷阿部伊三郎之所有權登記，改登記為丙○○等四人所
共有，應有部分各四分之一。丙○○等四人取得前揭判決後，即
向前台灣省政府申請發還系爭土地，並於四十七年四月二十九日
塗銷阿部伊三郎之所有權登記，改登記為丙○○等四人所有，故
系爭土地實與日產毫無關係。惟在台灣光復不久，系爭土地即由
前台灣省政府交由台灣省農業試驗林園藝所（下稱園藝所）所占
用，丙○○等四人多次向園藝所請求返還系爭土地，均遭拒絕，
園藝所亦曾表示要承租，但為丙○○等四人所拒絕。經協議不成
，詎被上訴人竟於六十三年間對丙○○等四人提起塗銷土地總登
記之訴，法院因受政治力之干預，不惜枉法裁判，而以台北地院
六十三年度訴字第二六七一號判決伊敗訴確定，將丙○○等四人
之所有權登記予以塗銷，登記所有權人為中華民國，管理人為被
上訴人。被上訴人依上揭違法之台北地院六十三年度訴字第二六
七一號確定判決，塗銷伊之系爭土地所有權，即係妨害伊之所有
權等情，爰依民法第七百六十七條之物上請求權，求為塗銷系爭
土地所有權登記，回復為上訴人共有及確認伊被繼承人吳萬榮就
系爭土地於三十三年七月十八日完成預告登記第八六○二號之事
實存在之判決。（上訴人另請求確認系爭土地所有權存在部分，
經第一審以裁定駁回，不在本件審判範圍）。
被上訴人則以: 系爭土地於台灣光復時，仍登記為日人阿部伊三
郎所有，性質上屬日產。台灣光復後，國家本於戰勝國之權力作
用接收，無待登記即當然取得所有權。因上訴人乘日本人阿部伊
三郎遣送回日之際，將之登記為所有權人，伊基於真正所有權人
之地位行使物上請求權，起訴請求丙○○等四人塗銷該土地所有
權之登記，已獲判決勝訴確定。該確定判決對兩造即同具拘束力
，即令有上訴人所主張該確定判決有違法之情形，惟上訴人既未
對該確定判決依再審程序提起再審，並獲勝訴判決，該違法判決
即仍具確定力。上訴人提起本件訴訟，有違判決確定力及違背民
事訴訟法之誠信原則等語，資為抗辯。
原審審理結果，以：按除表現於主文之訴訟標的外，法院於判決
理由中就訴訟標的以外之重要爭點，本於當事人辯論之結果已為
判斷時，除顯然違背法令或當事人已提出新訴訟資料，足以推翻
原判斷之情形外，於同一當事人就該重要爭點所提起之訴訟中，
法院及當事人就該已經法院判斷之重要爭點法律關係，皆不得為
任何相反之判斷或主張，始符民事訴訟法上之誠信原則。本件被
上訴人基於系爭土地所有權，訴請丙○○等四人塗銷所有權登記
之事件，經台北地院六十三年度訴字第二六七一號、台灣高等法
院六十五年度上更(一)字第七號及最高法院六十六年度台上字第八
九三號判決丙○○等四人敗訴確定。查該確定判決之理由業已認
定系爭土地於光復登記時為日本人阿部伊三郎所有，應屬日產。
丙○○等四人之前起訴請求阿部伊三郎塗銷系爭土地所有權登記
，雖經台北地方法院以三十三年度訴字第二九七號判決其勝訴確
定，但該確定判決，依據司法院三十七年院解字第四○九七號解
釋，對被上訴人並無拘束力，系爭土地應屬被上訴人所有。本件
上訴人主張系爭土地所有權，而訴請被上訴人塗銷登記，與台北
地院六十三年度訴字第二六七一號，雖非同一事件，惟就系爭土
地之所有權歸屬重要爭點之法律關係，既經於台北地院六十三年
度訴字第二六七一號之確定判決理由中為判斷，參照上開說明，
法院及同一當事人即應受其拘束，上訴人不得再為相反之主張。
上訴人又未能提出新訴訟資料，其仍以相同事由再為爭執，自不
足採。次按預告登記僅係為保全有關土地權利移轉或使其消滅之
請求權、土地權利內容或次序變更之請求權、附條件或期限之請
求權之登記，並無確認土地權利歸屬之效力。上訴人於三十三年
間以系爭土地遭盜賣為由而起訴請求阿部伊三郎塗銷系爭土地所
有權登記，及於法院為判決前先為預告登記，藉以保全系爭土地
權利變更之請求權，該預告登記僅係上訴人於訴訟進行中之保全
程序，無從據以認定系爭土地歸屬上訴人所有。且預告登記所保
全者並非實體法上之法律關係，而不得作為確認之訴之訴訟標的
。上訴人請求確認系爭土地預告登記之事實存在，洵屬無據。從
而，上訴人本於物上請求權，訴請被上訴人塗銷系爭土地所有權
登記，回復為上訴人共有及確認上訴人之被繼承人吳萬榮就系爭
土地於三十三年七月十八日完成預告登記第八六○二號之事實存
在為無理由，均不應准許，因而維持第一審所為上訴人敗訴之判
決，駁回其上訴。經核於法並無違誤。按同一訴訟標的，先後受
兩個相反之確定判決，若先之確定判決勝訴之當事人未依再審程
序除去後一確定判決之效果，依司法院院解字第三○六三號解釋
意旨，自應以後一確定判決為準。本件台北地院三十三年度訴字
第二九七號判決雖認系爭土地為丙○○等四人所有，而判決丙○
○等四人勝訴確定，惟該先之確定判決業經台北地院以六十三年
度訴字第二六七一號後之確定判決予以推翻，於判決理由中判斷
該判決對於真正所有權人之被上訴人不生效力。同一訴訟標的，
先後二個相反之確定判決存在，參照前開說明，則上訴人未依再
審程序除去台北地院六十三年度訴字第二六七一號之確定判決，
自應以該後之確定判決之認定為準，上訴人仍執台北地院三十三
年度訴字第二九七號確定判決，據以主張該判決有既判力並認其
為系爭土地所有權人云云，不足採取。原審為上訴人敗訴之判決
，並無違背法令。上訴論旨，猶執陳詞，就原審取捨證據、認定
事實之職權行使，指摘原判決不當，求予廢棄，非有理由。
據上論結，本件上訴為無理由。依民事訴訟法第四百八十一條、
第四百四十九條第一項、第七十八條，判決如主文。
中　　華　　民　　國　九十四　年　　四　　月　二十八　日
                      最高法院民事第八庭
                          審判長法官  劉　延　村
                                法官  陳　重　瑜
                                法官  黃　秀　得
                                法官  葉　勝　利
                                法官  楊　鼎　章
      本件正本證明與原本無異
                                      書  記  官
中　　華　　民　　國　九十四　年　　五　　月　 十二 　日
                                                      Ｅ
